【裁判字號】    88,自,22
【裁判日期】    891229
【裁判案由】    偽證
【裁判全文】
臺灣新竹地方法院刑事判決                            八十八年度自字第二二號
    自  訴  人
    即反訴被告  甲○○
    被      告
    即  反訴人  乙○○
    被      告  丙○○
右列被告因偽證等案件，經自訴人提起自訴，右反訴被告因誣告案件，經反訴人提起
反訴，本院判決如左：
    主  文
乙○○被訴誣告部分、甲○○被反訴誣告部分均無罪。
乙○○被訴教唆偽證部分、丙○○部分均自訴不受理。
    理  由
壹、無罪部分：
甲、被告乙○○被訴誣告部分：
一、自訴意略以：被告乙○○明知證人曲春福於臺灣新竹地方法院檢察署八十五年度
    偵續字第一二０號之證詞，故意教唆丙○○書立資料，捏造不實之事，向臺灣新
    竹地方法院檢察署（八十七年度偵字第九００號）告發，誣指自訴人教唆偽證，
    經檢察官為不起訴處分，因認被告乙○○涉犯誣告罪嫌云云。
二、按犯罪事實應依證據認定之，無證據不得推定其犯罪事實，刑事訴訟法第一百五
    十四條定有明文。而認定犯罪事實所憑之證據，固不以直接證據為限，間接證據
    亦包括在內。惟認定不利於被告之事實，須依積極證據，苟積極證據不足為不利
    於被告事實之認定時，即應為有利於被告之認定，更不必有何有利之證據。次按
    誣告罪之成立，以犯人明知所訴虛偽為構成要件，若誤認有此事實，或以為有此
    嫌疑，自不得遽指為誣告，最高法院二十年上字第七一七號判例參照。
三、自訴人甲○○認被告乙○○涉犯刑法第一百六十九條誣告罪，無非係以被告乙○○向臺灣新竹地方法院檢察署告發時，所提出由丙○○出具之陳述狀、聲明書，
    其內容與曲春福於該署八十五年度偵續字第一二０號之證詞不符，為乙○○所捏
    造不實之事，被告乙○○明知此一事實，詎被告乙○○竟仍執此向該署檢察官誣
    指自訴人甲○○教唆偽證罪嫌，而對自訴人提出告發，嗣經臺灣新竹地方法院檢
  察署檢察官於民國八十七年八月七日以八十七年度偵字第九００號不起訴處分確
    定，為其論據。訊據被告乙○○堅詞否認誣告犯行，辯稱：伊當時提出告發完全
    是以丙○○所提之書面資料作為依據，八十六年四月十四日曲春福的證詞伊完全
    不清楚，當天伊遲到，所以沒聽到他的證詞，自訴人說伊故意教唆丙○○書立不
    實資料，惟八十七年三月十七日檢察官傳訊丙○○與自訴人對質，當時他們還激
    烈的爭辯，自訴人當時要求檢察官要大家都去測謊，伊與丙○○都去測謊，結果
    自訴人他們沒有一個人去做測謊，由此可見伊沒有教唆丙○○去做偽證及誣告等
    語。
四、經查：
（一）證人曲春福於自訴人甲○○告訴案外人簡順清、王伯隆及被告乙○○詐欺等一
      案中，於八十六年四月十六日到庭證稱：「（你在八十四年八月十日那一天有
      在大陸嗎？）我在八十四年八月十一日才到大陸去的，（你怎麼知道丙○○、
      甲○○他們公司被搶？）因我公司需要鋁門窗施工，所以我在八十四年八月十
      二日有到他們捷特利深圳公司去，丙○○與我講他公司前幾天受到人家打劫，
      工程可能會延誤，（當時你到捷特利公司情形如何？）當時捷特利公司擺設大
      致很好，不很凌亂，後來我就陪丙○○到紅荔派出所報告，受理人是派出所主
      管等語（見臺灣新竹地方法院檢察署八十五年度偵續字第一二０號卷第二百六
      十一頁），是依曲春福之前揭證詞觀之，其旨在闡述伊於八十四年八月十二日
      聽聞丙○○向其陳述捷特利深圳公司於幾天前曾遭人打劫，曲春福並曾陪同丙○○至紅荔派出所報告等情，而檢察官訊問當時在場之被告丙○○對曲春福之
      前揭證言有何意見時，丙○○供稱：沒有，是實在的等語（見同上卷第二百六
      十二頁）。
（二）次查，被告乙○○於八十六年二月九日向臺灣新竹地方法院檢察署按鈴申告時
      ，提出由丙○○出具之八十七年二月九日陳述狀暨聲明書，該陳述狀內容記載
      「對民國八十五年度偵續字第一二０號詐欺等及八十六年度偵字第一二六三誣
      告案件，「民」（即丙○○）於八十六年九月二十九日曾向乙○○先生〔係前
      案被告，後案原告〕提出聲明書〔如附件〕，內容略述詳情。但該案詳細緣由
      ，承辦檢察官並未待「民」返台而偵結。事後俞員多次向「民」探詢真象，「
      民」因有感俞員真誠，故願再將甲○○等「在買賣捷特利機械建材〔深圳〕有
      限公司過程中，如何因無法順利詐取該公司而遷怒俞員；進而又如何設計對俞
      員之誣告。」詳細敘述如後：壹、詐欺、搶奪之事實．．．。貳、甲○○誣告
      乙○○之動機與過程．．．〈四〉甲○○在得知乙○○多次前往大陸，蒐證相
      關資料，並依法提出誣告之訴後，研判事態嚴重，卒先後多次要民找在大陸台
      商友人出庭做【偽證】。但均為民拒絕，甲○○轉請張金德〔此人為捷特利公
      司副董事長〕協助，張金德始找到親友曲春福出庭協助作【偽證】．．．曲春
      福之所以作虛偽證詞欲陷害乙○○，係受甲○○、張金德唆使。參、結論：「
      民」在事先不知情的情況下，被甲○○冒名共同誣告乙○○先生。事後，一則
      因礙於甲○○為老板，不便阻止此誣告之行為發生；一則因甲○○、張金德以
      扣押「民」之房屋為要脅。卒使訴訟過程中「民」無法將真象全盤托出，對俞
      員造成長期困擾，民十分抱歉。．．陳述人：丙○○．．．」等字，有陳述狀
      暨聲明書各一件可參（見該署八十七年度偵字第九００號卷第四頁至八頁），
      而被告丙○○復於偵查中到庭結稱：前揭資料係伊提供給乙○○，資料是伊的
      ，張金德介紹曲春福，伊根本不認識曲春福，乙○○那天根本未到公司，曲春
      福於八十六年四月十六日檢察官偵查中出庭作證的動機，伊覺得可疑，覺得他
      是出來做偽證（當天發生搶案時你太太陳金墘有在場？）有的，當時我是受僱
      甲○○，所以要聽他指揮，他逼我寫黑函，我是八十六年十二月三十一日未再
      受僱於他，如果曲春福沒有做偽證的話，他用不著叫伊不用回來作證，伊知道
      幕後指使者是甲○○等語（見同卷第四十一頁），據此，被告乙○○依據丙○○所書立之前揭陳述狀暨聲明書，認自訴人甲○○曾透過張金德唆使其親友曲
      春福出庭作偽證，而對自訴人提出告發，尚非全然無據。
（三）至被告丙○○雖先於八十六年四月十六日在檢察官偵查中供稱：曲春福所言實
      在云云，嗣後書立前揭陳述書、聲明書，及於八十七年三月十七日檢察官偵訊
      時，翻異前詞，供稱：曲春福所言為虛偽，其係受甲○○、張金德等人教唆偽
      證云云，丙○○前後不一之供述，究以何者為可採，及曲春福之證言是否與事
      實相符而可採信，均容有審究之餘地，然並無積極證據得以證明，被告丙○○
      上開前後不一之供述，係受自訴人甲○○或被告乙○○或其他人所教唆而為之
      ，是以，被告丙○○上開陳述縱有矛盾之處，但尚無從作為被告乙○○不利事
      實認定之基礎。
（四）綜上，被告丙○○既出具陳述狀、聲明書，載明曲春福前揭證言係受自訴人甲○○及案外人張金德等人所唆使而為之虛偽陳述，並將該陳述狀、聲明書交予
      被告乙○○，被告乙○○始據此於八十六年二月九日向檢察官告發自訴人甲○○教唆偽證，其所述尚非全然無據，雖被告丙○○前後供述矛盾，但亦無從憑
      此即遽認被告乙○○前揭所述，為其故意捏造之虛偽不實事實。另縱認被告乙○○告發自訴人甲○○偽證罪部分，經不起訴處分確定，有如前述，惟被告乙○○所述既非全然無據，依首揭之說明，亦難遽以誣告論罪。此外，復查無其
      他積極證據足以證明被告乙○○有何誣告自訴人甲○○之犯行，即應為有利於
      被告乙○○之認定，應認為被告乙○○此部分之犯罪尚不能證明，爰依法為其
      無罪判決之諭知。
乙、反訴被告甲○○被訴誣告部分：
一、反訴意旨略以：反訴人乙○○在證人曲春福出庭作證之際，並不在場，當然也不
    知證詞內容，何來明知之有？而證人丙○○書立陳述狀，由其主動出庭作證行為
    及其妻陳金墘，均可以證明，係出於任意性，乃不爭之事實，又何來如自訴狀中
所稱：受反訴人故意教唆書立不實之事。由於全部爭訟過程反訴被告甲○○均十
    分清楚，然今反訴被告卻虛構明知及故意之詞對反訴人進行誣告，是反訴被告應
    係在申告之際，既已知所提申告內容出於虛構之詞，且查證具體事實亦與自訴內
    容完全不符，此完全符合誣告之構成要件，因認反訴被告甲○○涉犯誣告罪嫌云
    云。
二、訊據反訴被告甲○○堅詞否認有誣告之犯行，辯稱：丙○○前揭陳述狀、聲明書
    所載的事實與其在法院或地檢署或私下告訴伊的事實完全不一樣，此係丙○○受
    到乙○○策反後所言，被告乙○○在八十七年度偵字第九○○號案件偵查中，曾
    說他策反丙○○很久了，顯見其教唆丙○○捏造不實的事，乙○○再據此向檢察
    官對伊提出告發偽證及誣告等語。經查：反訴人乙○○對反訴被告甲○○告發教
    唆偽證時，所提出被告丙○○出具之前揭陳述書、聲明書固載有：曲春福所言為
    虛偽，其係受甲○○、張金德等人教唆偽證等情，復於偵查中到庭結稱：前揭資
    料係伊提供給乙○○，資料是伊的，張金德介紹曲春福，伊根本不認識曲春福，
    乙○○那天根本未到公司，曲春福於八十六年四月十六日檢察官偵查中出庭作證
    的動機，伊覺得可疑，覺得他是出來做偽證云云，但此顯與其於八十六年四月十
    六日在檢察官偵查中供稱：曲春福所言實在等語不符，已如前述，則丙○○前後
    所言不一，究以何者為可採，及曲春福之證言是否與事實相符而可採信，均有審
    究之餘地，而反訴被告甲○○以被告丙○○前後矛盾之供述，據以推論被告丙○○涉有偽證罪之嫌疑，並非全然無據。雖無積極證據得以證明，被告丙○○前揭
    陳述係受反訴人乙○○之教唆而為之，然原與反訴人乙○○對立之被告丙○○忽
    為翻異前詞之供述，反訴人並據此供述對反訴被告甲○○提出告發，另反訴人於
    本院審理亦供稱：伊沒有策反丙○○說這樣的話，只是說他棄暗投明等語（見本
    院八十九年十二月八日審理筆錄），參以，被告丙○○出具之前揭陳述狀載有「
    ．．．。事後俞員多次向「民」探詢真象，「民」因有感俞員真誠，故願再將甲○○等「在買賣捷特利機械建材〔深圳〕限公司過程中，如何因無法順利詐取該
    公司而遷怒俞員；進而又如何設計對俞員之誣告。」詳細敘述如後：．．．」等
    情，亦如前述，凡此種種，客觀上均有使反訴被告甲○○誤認被告丙○○上揭陳
    述書、聲明書係出於反訴人乙○○之意而為之，依前揭說明，尚難遽以誣告罪相
    繩。此外，復查無其他積極證據足以證明反訴被告甲○○有何誣告反訴人乙○○
    之犯行，即應為有利於反訴被告甲○○之認定，應認為反訴被告甲○○此部分之
    犯罪尚不能證明，爰依法為其無罪判決之諭知。
貳、不受理部分：
甲、被告乙○○被訴教唆偽證部分：
一、自訴意旨另以：被告乙○○故意教唆丙○○書立資料，捏造不實之事，提起臺灣
    新竹地方法院檢察署八十七年度偵字第九００號案件，誣指自訴人教唆偽證，因
    認被告乙○○涉犯教唆偽證罪嫌云云。
二、按提起自訴，須犯罪之直接被害人始得為之，而偽證罪之直接被害人為國家，個
    人是否因此被害，尚繫於執行審判或偵查職務之公務員採信與否而定，並非因偽
    證行為直接或同時受有損害，自非直接被害人，不得提起自訴（最高法院七十六
    年度台上字第五二六二號判決可資參照）。又不得提起自訴而提起者，應諭知不
    受理之判決，刑事訴訟法第三百三十四條亦定有明文。經查，本件自訴人認被告
    乙○○於臺灣新竹地方法院檢察署八十七年度偵字第九００號曲春福、甲○○及
    張金德偽證案件中教唆被告丙○○為虛偽證述，然自訴人並非偽證行為之直接被
    害人，揆諸首揭說明，自不得就被告乙○○之教唆偽證行為提起自訴，是此部分
    應為不受理判決之諭知。
乙、被告丙○○部分：
一、按被告死亡者，應諭知不受理之判決，又法院為不受理之判決，得不經言詞辯論
    為之；自訴程序，除本章有特別規定外，準用第二百四十六條、第二百四十九條
    及前章第二節、第三節關於公訴之規定，刑事訴訟法第三百零三條第五款、第三
    百零七條、第三百四十三條分別定有明文。
二、查本件被告丙○○已於八十八年六月九日死亡，此有臺北縣板橋市戶政事務所八
    十九年四月二十一日北縣板一戶字第四七０四號答覆表暨戶籍謄本一紙附卷可稽
    ，依據首開說明，爰就被告丙○○部分，不經言詞辯論，逕為不受理判決之諭知
    。
、據上論斷，應依刑事訴訟法第三百四十三條、第三百零一條第一項、第三百零三
    條第五款、第三百零七條、第三百三十九條、第三百三十四條，判決如主文。
中      華      民      國    八十九    年     十二     月   二十九     日
                                      台灣新竹地方法院刑事第二庭
                                          法    官    謝  永  昌
右正本證明與原本無異。
如不服本判決，應於判決送達後十日內向本院提出上訴狀( 應附繕本 )，上訴於
臺灣高等法院。
                                          書 記 官    陳  凰  榆
中      華      民      國    八十九    年     十二     月   二十九     日


司法院資訊處製作；財團法人民間司法改革基金會備份。
